【裁判字號】    97,訴,19
【裁判日期】    970409
【裁判案由】    債務人異議之訴
【裁判全文】
臺灣臺東地方法院民事判決                97年度訴字第19號
原      告  乙○○
訴訟代理人  邱聰安律師
被      告  甲○○
上列當事人間債務人異議之訴事件，本院於97年3 月27日言詞辯
論終結，判決如下：
    主      文
本院九十七年度執字第三五九號清償債務強制執行事件，被告所
憑本院八十五年度促字第七０二號支付命令，對原告所為強制執
行程序應予撤銷。
訴訟費用新臺幣陸仟零陸拾元由被告負擔。
    事實及理由
壹、程序方面：
一按訴狀送達後，原告不得將原訴變更或追加他訴，但有請求之
  基礎事實同一之情形者，不在此限，民事訴訟法第255條第1項
  第2款定有明文。本件原告起訴時原聲明請求：「鈞院97 年度
  執字第359號強制執行，被告所憑執行名義鈞院85 年度促字第
  702 號支付命令，對原告所為強制執行程序應予撤銷」，嗣於
  97年3月4日準備程序中，聲明變更為「被告不得以本院85年度
  促字第702 號支付命令為執行名義，對原告所有之財產一部或
  全部為強制執行」，又於言詞辯論期日，變更訴之聲明如主文
  第1 項所示，核其所為訴之變更，合於首揭法條規定，應予准
  許，合先敘明。
二被告未於言詞辯論期日到場，核無民事訴訟法第386 條各款所
  列情形，爰依原告聲請，由其一造辯論而為判決。
三次按債務人得於強制執行程序終結前，向執行法院對債權人提
  起異議之訴，強制執行法第14條第1項、第2項定有明文，故本
  件首應審酌系爭本院97年度執字第359 號強制執行程序是否終
  結。經本院調取上開強制執行事件案卷查核之結果，該強制執
  行程序僅進行至查封原告所有坐落臺東縣臺東市○○段第479
  、480及481地號土地及扣押原告於荷商荷蘭銀行股份有限公司
  臺東分公司存款之程度，執行名義所載債權尚未清償，即強制
  執行程序尚未終結，應認原告提起本件債務人異議之訴為合法
  ，合先敘明。
貳、實體方面：
一原告主張：被告即債權人執本院85年度促字第702 號支付命令
  命債務人即原告給付被告支票票款新臺幣（下同）560,000 元
  ，及自民國84年9月30日起至清償日按年息6% 計算之利息，於
  97年1月9日向本院聲請就原告所有財產強制執行，業經本院以
  97年度執字第359 號清償債務強制執行事件受理在案。姑不論
  該支付命令之支票票款請求權源自何時計算，然自支付命令於
  85年5 月30日確定後，至被告聲請強制執行時，已逾11年，顯
  已罹於5 年之消滅時效，依法原告自得拒絕給付，為此提起本
  件債務人異議之訴等情。併為聲明：如主文第1項所示。
二被告未於言詞辯論期日到場，惟據其於準備程序到場所為陳述
  及所提出書狀則以：原告於86年間承辦國立臺東商校飲水工程
  ，因資金不足向被告調現，支票到期不獲兌現，被告因而聲請
  核發支付命令，故本件請求權基礎是基於借貸法律關係，消滅
  時效完成期間為15年，因而被告聲請強制執行並無逾越時效期
  間等語資為抗辯。併為答辯聲明：原告之訴駁回。
三得心證之理由：
  (一)按因起訴而中斷之時效，自受確定判決，或因其他方法訴訟
    終結時，重行起算；經確定判決或其他與確定判決有同一效
    力之執行名義所確定之請求權，其原有消滅時效期間不滿5
    年者，因中斷而重行起算之時效期間為5 年；時效完成後，
    債務人得拒絕給付，民法第137條第2項、第3項第144條第1
    項分別定有明文。次按票據上之權利，對匯票承兌人及本票
    發票人，自到期日起算；見票即付之本票，自發票日起算；
    3 年間不行使，因時效而消滅。對支票發票人自發票日起算
    ，1年間不行使，因時效而消滅，票據法第22條第1項亦定有
    明文。經查：被告持有原告所簽發之系爭支票，因屆期後經
    提示未獲付款，乃聲請核發本院85年度促字第702 號支付命
    令，該裁定嗣於85年5 月30日確定一節，為兩造所不爭執，
    並經本院依職權調閱該卷宗查明屬實，堪信為真實。則上開
    票款請求權，於85年5 月30日支付命令確定後，時效中斷事
    由即告終止，並自確定後之翌日即85年5 月31日起，消滅時
    效即重新起算，其5 年時效期間應於90年5 月30日即告屆滿
    ，被告遲至97年1月9日方持上開持上開支付命令及確定證明
    書，向本院執行處聲請系爭強制執行，其間又未有其他中斷
    時效之事由存在，參酌前揭說明，其對原告之票款請求權早
    已罹於時效期間而消滅。
  (二)至被告雖辯稱：本件請求權基礎是基於借貸法律關係，消滅
    時效完成期間為15年云云，然查，被告聲請核發本院85年度
    促字第702 號支付命令時，請求之原因及事實記載略以：「
    債權人（即被告）合法持有債務人（即原告）所簽發之系爭
    支票，詎屆期提示因存款不足而遭退票，債權人雖經屢次催
    討仍置之不理，為此敬祈鈞院對債務人發支付命令促其清償
    。」等語，所附之證物系爭支票及臺東票據交換所存款不足
    退票單各1 紙等事實，有被告聲請核發支付命令狀附卷可稽
    （見本院卷第33至36頁），可見上開支付命令之訴訟標的法
    律關係僅為票款請求權，而未及於借款返還請求權，因而本
    院僅能就該票款請求權之執行名義已否逾3 年之消滅時效為
    論斷，尚不得就非訴訟標的法律關係之借貸返還請求權加以
    審酌，故被告此部分抗辯，尚非足採。
  (三)末按執行名義成立後，如有消滅或妨礙債權人請求之事由發
    生，債務人得於強制執行程序終結前，向執行法院對債權人
    提起異議之訴，強制執行法第14條第1 項前段定有明文。所
    謂有消滅債權人請求之事由，係指可使執行名義所載實體上
    請求權之全部或一部失其存在之事由；消滅時效完成為請求
    權絕對消滅事由，能致執行名義所載之請求權不得執行，當
    亦屬之。本件系爭強制執行事件所載票款請求權在執行名義
    成立後業因罹於時效而消滅，已敘明如前，從而，原告於系
    爭強制執行程序終結前，依強制執行法第14條第1 項前段規
    定，提起本件異議之訴，訴請撤銷系爭強制執行事件對原告
    之強制執行程序，洵屬合法有據，應予准許。
四本件事證已臻明確，兩造其餘之攻擊或防禦方法，經本院斟酌
  後，認均不足以影響本判決之結果，自無逐一詳予論駁之必要
  ，附此敘明。
五訴訟費用（裁判費）6,060元，應由被告負擔。
六結論：原告之訴為有理由，依民事訴訟法第385條第1項前段、
  第78條、第87條第1項判決如主文。
中    華    民    國    97    年    4     月    9     日
                  民事庭審判長法  官  楊智勝
                              法  官  黃珮茹
                              法  官  陳君鳳
以上正本係照原本作成。
如對本判決上訴，須於判決送達後20日內向本院提出上訴狀。
中    華    民    國    97    年    4     月    11    日
                              書記官  莊永利


司法院資訊處製作；財團法人民間司法改革基金會備份。
